【裁判字號】    99,台上,134
【裁判日期】    990114
【裁判案由】    強盜
【裁判全文】
最高法院刑事判決              九十九年度台上字第一三四號
上   訴   人  台灣高等法院檢察署檢察官
上訴人即被告  甲○○
被        告  乙○○
              丙○○
              丁○○
上列上訴人等因被告等強盜案件，不服台灣高等法院中華民國九
十六年九月二十七日第二審判決（九十六年度上訴字第二七一三
號，起訴案號：台灣桃園地方法院檢察署九十四年度偵字第二六
四三、三０二四、五七一六號「原判決漏植後二案號」），提起
上訴，本院判決如下：
    主  文
原判決撤銷，發回台灣高等法院。
    理  由
本件原判決認定被害人戊○○（綽號「阿香」）因搭乘被告丁○
○（綽號「老鼠」）駕駛之營業用小客車而結識丁○○，並經丁
○○介紹，於民國九十三年十一月十六日、十八日及二十三日，
三次搭乘丁○○駕駛之計程車，前往桃園縣桃園市○○路九十四
巷八十五號之一被告丙○○處所簽賭六合彩。同年月二十四日，
戊○○表示其前一日在該處簽賭之六合彩，中獎可得彩金新台幣
（下同）一百九十萬元，丁○○如願意搭載其前往索取彩金，可
給予吃紅等語，丁○○應允後，於當日駕駛計程車搭載戊○○及
受邀同行之被害人己○○，另亦應邀陪同之友人庚○○、其胞兄
李進魂（綽號「胡仔」）及綽號「阿忠」之不詳姓名成年男子則
搭乘庚○○駕駛之九人座車，共同前往上址欲領取彩金。同日上
午十時四十分許抵達後，丁○○先在外尋覓停車場所，戊○○、
己○○則入內向丙○○索取彩金，丙○○因認戊○○所簽賭之號
碼並未中獎，且懷疑戊○○涉嫌詐賭，乃與戊○○交涉，嗣雙方
同意由丙○○給付一百萬元解決。丙○○現金不足，以電話向上
訴人即被告甲○○（綽號「芭樂」）調現，並告知前來索取彩金
之人實未中獎，甲○○聞言，表示其無錢可貸，但可至現場瞭解
情況。繼丙○○復外出籌款，旋甲○○即夥同綽號「阿凱」、「
阿明」、「阿成」等不詳姓名成年男子五、六人抵達上址，時甲
○○因聯想起友人即被告乙○○（綽號魷魚）前聊天之際，曾言
及與綽號「阿香」之成年女子共同詐賭，卻遭該女子獨吞彩金一
事，並描述該女外貌，經向戊○○確認其綽號為「阿香」，乃認
本次簽賭亦有詐賭之情，遂與上開不詳姓名成年男子多人，共同
基於意圖不法所有之強盜犯意聯絡，由甲○○與上開不詳姓名成
年男子中一人，分別持類似槍枝之不明工具（均未扣案），恃人
多勢眾，壓制戊○○及己○○，並共同施暴毆打戊○○，致戊○
○前腹壁皮下瘀血、右前臂皮下瘀血。繼甲○○等人並強押在屋
外路旁等候之庚○○、李進魂及「阿忠」入內，均至使戊○○、
己○○、庚○○等人不能抗拒，被迫交出身上貴重物品及皮包，
己○○、庚○○分別遭強盜八千元、一千元，戊○○則遭強盜勞
力士錶一只（價值十九萬七千元）、金項鍊一條、金戒指一只、
現金一萬四千元。甲○○等人更嚇令戊○○、己○○、庚○○、
「阿忠」等人寫下彼等所交出現金卡及金融卡之密碼，由上開不
詳姓名成年男子中三人帶同並強行要求丁○○持以外出領款，其
中僅戊○○帳戶內尚有存款，丁○○於同日上午十一時五十一分
許，持葉女金融卡自桃園縣桃園市○○路八四五號合作金庫南桃
園分行提款機，分二次領得戊○○所有華南銀行帳戶內之現金各
二萬元。丁○○於第三次操作提款機領款時，因不諳提款機流程
而未領得稍後發鈔之現金二萬元，致該現金二萬元遺留在提款機
上。得款後，該三名不詳姓名成年男子又帶同丁○○回到丙○○
上開處所，甲○○更賡續上揭強盜犯意，脅迫戊○○簽發並交付
面額均為二十萬元，由己○○、庚○○、丁○○、「阿忠」等人
背書，面額共計一百二十萬元之本票六紙（均未扣案），再對戊
○○等人拍照、影印身分證後，始讓戊○○等人離去。嗣經戊○
○、己○○報警，由台灣桃園地方法院檢察署檢察官指揮警方偵
辦後，始循線查獲等情。因而撤銷第一審關於甲○○部分科刑之
判決，改判仍依想像競合犯，從一重論處甲○○意圖為自己不法
之所有，結夥三人以上，以強暴、脅迫至使不能抗拒，而取他人
之物罪刑。復於理由四，說明公訴意旨另以乙○○藉詞前與戊○
○因簽賭六合彩發生債務糾紛，夥同丙○○、丁○○及甲○○，
共同基於意圖為自己不法所有之強盜犯意聯絡，設局先由丁○○
駕駛計程車免費搭載戊○○至丙○○處所簽賭六合彩，迄於九十
三年十一月二十四日，戊○○聲稱中獎，擬向丙○○領取彩金時
，即由丁○○駕駛計程車搭載前往後，藉口停車，逗留屋外，丙
○○見戊○○前來領款，因認戊○○詐賭，佯裝撥打電話調取款
項，實則通知由乙○○委託之甲○○前來處理，並趁隙先行閃避
，由甲○○夥同「阿凱」、「阿明」、「阿成」等不詳姓名成年
男子多人抵達上址，遂行上開強盜犯行。因認丙○○、乙○○、
丁○○三人亦共同涉犯刑法第三百三十條第一項結夥三人以上強
盜罪嫌云云。經原審審理結果，認丙○○、乙○○、丁○○等三
人本件犯罪均屬不能證明，因而維持第一審諭知丙○○、乙○○
、丁○○等三人均無罪之判決，駁回檢察官對此部分之第二審上
訴。固非無見。
惟查：（一）、審理事實之法院，對於被告有利及不利之一切訴
訟證據資料，均應一律加以注意，故於卷內有利及不利被告之證
據併陳時，如何取捨而為適合於事實之認定，應詳予論列其取捨
判斷之理由，否則究難謂無判決理由不備之違誤。丁○○初於警
詢、偵查中供稱：其持用戊○○之現金卡領款，係經戊○○授意
後，單獨駕車前往提領等語（見第二六四三號偵查卷第二十九、
一０五頁）；嗣於法院審理時則改稱其提領戊○○存款，係遭與
甲○○同至現場之上開不詳姓名成年男子中三人脅迫，由彼等駕
車附載其前往銀行所為云云。就其持卡領款是否出於戊○○授意
或遭脅迫及其領款係單獨或於他人監視下所為各節，前後所述顯
不相符。參諸乙○○於偵查中陳稱本件案發後，其詢問丁○○時
，丁○○表示其用以提款之卡片，係戊○○本人親自交付（見第
三０二四號偵查卷第二十八頁）；另證人即拾獲遺置提款機上二
萬元現款之楊素娟，亦於警詢時證稱其返還拾得之款項予戊○○
時，據戊○○告知提領之男子係幫忙其領款之友人（見五七一六
號偵查卷第四十四頁正面），核似均與丁○○上開初供相符。乃
原判決逕採信丁○○更易後所言，併引為認定甲○○強盜戊○○
財物犯罪之證據，且以丁○○提款時，既仍遭上開不詳姓名成年
男子隨同監視，為有利於丁○○之推論，認其未參與本件強盜犯
行，就上開互核相符之丁○○初供及乙○○、楊素娟之證言，俱
捨棄不採，卻未說明其取捨判斷之理由，已有理由不備之可議。
又戊○○指訴案發當天，丙○○以電話對外調現後離開現場，未
幾，甲○○即率眾前來，顯見丙○○事先已預與甲○○謀議而共
同犯本件強盜罪。丙○○雖始終否認共同參與犯行，然屢於偵查
中自承：前所供案發當天其外出係為籌款一節並不實在，當時因
戊○○前來索取彩金，其先佯以電話向甲○○調現，繼再以電話
要求甲○○前來現場處理，嗣其為脫身，乃藉詞籌措款項先行離
去（見第二六四三號偵查卷第一三八、一六三頁）；甲○○於偵
查中亦陳稱：乙○○因認戊○○獨吞與其共同詐賭所得之彩金，
乃透過丁○○帶同戊○○至丙○○處簽賭六合彩，並委託甲○○
出面處理彼等間之財務糾紛及揭穿戊○○之詐賭行為，令戊○○
交出獨吞之款項，故案發當天丙○○打電話係要其前去現場處理
，並非向其借款（見第二六四三號偵查卷第一０五、一０六、一
三九頁）。苟均屬非虛，則丙○○一方面假託籌款之名，離開現
場，以求脫身，另一方面並通知甲○○前去現場處理，其是否果
如戊○○所指訴，已事先謀議且先行離去係為便利甲○○對戊○
○強索財物？不無進一步研求之餘地。然原審未遑為該調查，即
恝而不論，徒採信丙○○嗣於審理中翻異前供後所稱其外出係為
籌款之說詞，認其離開現場並非配合甲○○率眾前來強盜之舉，
遽為有利於丙○○之判斷，且亦未說明取捨證據之理由，非但證
據調查職責未盡，抑且理由不備。（二）、原判決理由敘明丁○
○、甲○○及丙○○於警詢、偵查及第一審法院為羈押訊問時，
均一致供稱知悉本件係乙○○設局等語，甲○○並於偵查中所為
上開乙○○委託其出面處理戊○○獨吞詐賭彩金一事之供詞，如
均屬實在，則既係乙○○設局，由丁○○帶同戊○○至丙○○處
簽賭六合彩，並事先委託甲○○出面令戊○○交出獨吞之彩金，
目的無非向戊○○催討其前與戊○○共同詐賭可得之彩金，從而
甲○○夥同不詳姓名成年男子多人，以強暴等至使不能抗拒之方
式，取得戊○○等人上開財物，究竟是否為乙○○原設局內容之
一部分，而屬彼等共同犯意聯絡之範圍？又甲○○等強取戊○○
等人上開財物，苟係基於乙○○上開委託，代為向戊○○索討獨
吞彩金，能否謂係出於不法所有之意圖？凡此均攸關乙○○、甲
○○本件被訴強盜犯行之認定，自屬於甲○○利益有重大關係之
事項，且基於公平正義之維護，自應為必要之調查與釐清。乃原
判決未詳為探求，徒以上開供詞，僅足認定乙○○事先即知悉戊
○○涉有詐賭情事，並委由甲○○加以揭穿，尚不足證明乙○○
就本件強盜犯行有共同犯意聯絡，且未究明甲○○上開以使人不
能抗拒之方法，對被害人等取財、提領存款並強令簽發本票及背
書等行為，有無逾越乙○○令戊○○交付彩金之委託，遽為諭知
乙○○無罪及對甲○○科刑之判決，亦嫌率斷，同有應於審判期
日調查之證據未予調查及理由不備之違失。以上，或為上訴意旨
所指摘，或係本院得依職權調查之事項。原判決上述之違背法令
影響於事實之確定，本院無可據以為裁判，應認原判決有發回更
審之原因。
據上論結，應依刑事訴訟法第三百九十七條、第四百零一條，判
決如主文。
中    華    民    國  九十九  年    一    月   十四   日
                      最高法院刑事第四庭
                          審判長法官  張  淳  淙
                                法官  劉  介  民
                                法官  蔡  彩  貞
                                法官  陳  世  雄
                                法官  陳  國  文
      本件正本證明與原本無異
                                      書  記  官
中    華    民    國  九十九  年    一    月   二十   日
                                                      Ｑ

司法院資訊處製作；財團法人民間司法改革基金會備份。
